【裁判字號】    98,訴,1844
【裁判日期】    981030
【裁判案由】    塗銷抵押權設定登記
【裁判全文】
臺灣臺中地方法院民事判決              98年度訴字第1844號
原      告  彰化商業銀行股份有限公司
法定代理人  戊○○
訴訟代理人  甲○○
被      告  乙○○
            丙○○
訴訟代理人  丁○○
上列當事人間請求塗銷抵押權設定登記等事件，本院於民國98年
10月20日言詞辯論終結，判決如下：
    主      文
原告之訴駁回。
訴訟費用由原告負擔。
    事實及理由
一、原告主張：
（一）訴外人貿田興工業股份有限公司（下稱貿田興公司）前向
      原告借款新臺幣（下同）66,966,640元，被告乙○○並為
      連帶保證人，嗣該筆借款屆期後，經本院以98重訴字第11
      6號返還借款成立和解後，原告迄今仍未受清償，故原告
      與被告乙○○間之債權債務關係仍然存續。詎料被告乙○○竟於民國97年8月19日就其所有如附表所示不動產，設
      定擔保債權總金額180萬元之抵押權（下稱系爭抵押權）
      予被告丙○○。因被告乙○○對原告負有連帶保證債務，
      其就如附表所示不動產設定抵押權予被告丙○○之行為，
      使原告之債權無法受償，顯已害及原告私法上之地位，而
      原告此種不安之法律狀態能以確認判決除去之，故原告有
      提起本件確認之訴之法律上利益。又被告二人間若無法證
      明該債權債務關係存在，則基於抵押權從屬於主債權原則
      ，被告二人即有通謀以虛偽意思表示訂立虛偽消費借貸契
      約以遂被告乙○○藉設定抵押權脫產之目的，該消費借貸
      契約依民法第87條第1項前段，應屬無效，原告自得請求
      確認系爭抵押權所擔保之消費借貸債權不存在，並請求被
      告塗銷系爭抵押權登記。
（二）縱認被告二人間確有消費借貸債權存在，惟被告二人若就
      消費借貸契約及資金流向，無法盡舉證責任，則系爭抵押
      權之設定行為自屬無對價關係，而原告對被告乙○○之債
      權係發生於88年至90年間，則被告乙○○前開於97年8月1
      9日為系爭抵押權之設定登記，顯係在原告債權發生之後
      所為之無償行為，即應認為有損害於原告之債權，原告自
      得依民法第244條第1項規定訴請撤銷系爭抵押權設定行為
      及塗銷系爭抵押權登記。又被告二人間若以不相當對價設
      定系爭抵押權，縱認屬有償行為，其行為亦有害原告之債
      權，原告亦得依同條第2項及第4項規定，行使撤銷權併同
      聲請塗銷系爭抵押權登記。
（三）被告丙○○係一國中老師，收入來源固定，而其匯款予被
      告乙○○金額合計高達180萬元，對被告丙○○而言，應
      屬鉅額之借貸關係，為釐清被告間借貸關係之真實性及行
      為時之主觀上認知，被告乙○○應說明資金去向，被告丙○○並應提供匯款資金之來源，以明被告丙○○是否具有
      相當資力允諾本件借款等語。
（四）聲明：
    1.先位聲明：
    (1)確認被告二人間就被告乙○○所有如附表所示不動產，於
      97年8月19日向臺中市中山地政事務所登記，收件年期字
      號97年普字第234610號，權利價值180萬元之抵押債權不
      存在。
    (2)被告乙○○應塗銷前項抵押權登記。
    2.備位聲明：
    (1)被告二人間就被告乙○○所有如附表所示不動產，於97年
      8月19日向臺中市中山地政事務所登記，收件年期字號97
      年普字第234610號，權利價值180萬元之抵押權設定登記
      行為應予撤銷。
    (2)被告乙○○應塗銷前項抵押權登記。
二、被告乙○○則以：
    被告乙○○家族公司臺託公司於97年間因急需現金，故向被
    告乙○○配偶丁○○之兄即被告丙○○借調現金，經被告丙○○同意後，被告乙○○即辦理系爭抵押權設定登記手續，
    被告丙○○亦分別於97年8月20日、8月25日、及9月3日依序
    匯款70萬元、50萬元、60萬元，合計180萬元予被告乙○○
    ，被告乙○○並簽發本票交付予丙○○收執，故被告二人間
    確有成立消費借貸關係等語，資為抗辯。並聲明：駁回原告
    之訴。
三、被告丙○○則以：
    被告乙○○於97年8月間向被告丙○○借調現金，雙方合意
    後，被告丙○○即分別於97年8月20日、8月25日、及9月3日
    依序匯款70萬元、50萬元、60萬元，合計180萬元予被告乙○○，並辦理系爭抵押權設定登記手續，故被告二人間確有
    成立消費借貸關係等語，資為抗辯。並聲明：駁回原告之訴
    。
四、兩造不爭執之事實（本院採為判決之基礎）：
（一）本院98年度重訴字第116號返還借款事件於98年5月25日成
      立訴訟上和解，由該件被告連帶給付原告（按即為本件原
      告）66,684,977元暨利息、違約金，而被告乙○○即為該
      件被告之一。
（二）被告乙○○於97年8月19日將其所有如附表所示不動產，
      設定擔保債權總金額180萬元之抵押權予被告丙○○。
（三）被告丙○○分別於97年8月20日、8月25日、9月3日由其於
      彰化銀行帳戶依序匯款70萬元、50萬元、60萬元，合計18
      0萬元予被告乙○○。
（四）被告丙○○為被告乙○○配偶丁○○之兄。
五、得心證之理由：
本件兩造爭執之處，應在於被告二人間就系爭抵押權所擔保之消
費借貸債權是否存在？系爭抵押權登記應否塗銷？及系爭抵押權
之設定，是否有害及原告對被告乙○○之債權？
（一）先位之訴部分：
    1.按確認之訴非原告有即受確認判決之法律上利益者，不得
      提起。所謂即受確認判決之法律上利益，係指法律關係之
      存否不明確，原告主觀上認其在法律上之地位有不安之狀
      態存在，且此種不安之狀態，能以確認判決將之除去者而
      言（最高法院52年台上字第1240號判例意旨參照）。本件
      兩造就系爭抵押權所擔保之消費借貸債權是否存在，存有
      爭執，原告主觀上認其在法律上之地位有不安之狀態存在
      ，訴請確認被告間就系爭抵押權所擔保之消費借貸債權不
      存在，如經判決確認，其不安之狀態即可除去，揆諸前開
      判例意旨，原告就該債權是否存在自有即受確認判決之法
      律上利益，合先敘明。
    2.次按表意人與相對人通謀而為虛偽意思表示者，其意思表
      示無效。但不得以其無效對抗善意第三人。民法第87條第
      1項定有明文。而所謂通謀為虛偽意思表示，乃指表意人
      與相對人互相故意為非真意之表示而言，故相對人不僅須
      知表意人非真意，並須就表意人非真意之表示相與為非真
      意之合意，始為相當，若僅一方無欲為其意思表示所拘束
      之意，而表示與真意不符之意思者，尚不能指為通謀而為
      虛偽意思表示。又第三人主張表意人與相對人通謀而為虛
      偽意思表示者，該第三人應負舉證之責。最高法院亦分別
      著有62年台上字第316號判例及48年台上字第29號判例可
      資參照。本件原告主張被告二人間就系爭抵押權所擔保之
      消費借貸債權為通謀虛偽之意思表示，惟為被告所否認，
      揆諸前揭說明，原告自應舉證證明之。經查：被告丙○○
      分別於97年8月20日、8月25日、9月3日由其於彰化銀行帳
      戶依序匯款70萬元、50萬元、60萬元，合計180萬元予被
      告乙○○之事實，業據被告提匯款單三紙及被告二人分別
      設於彰化銀行、建華銀行存款存摺影本2本為證，復為原
      告所不爭執，且被告二人間就該匯款之金額，並有成立消
      費借貸之合意，亦據被告二人陳述在卷，審酌被告丙○○
      乃被告乙○○配偶丁○○之兄，此有戶籍謄本在卷足稽，
      而親屬間之籌措資金借貸應急，實屬常情，核與經驗法則
      尚屬無違，則就成立金錢借貸關係須具備之特別要件即金
      錢之交付與借貸意思表示相互一致，被告均已證明屬實，
      渠等二人成立消費借貸關係，應堪採信。又系爭抵押權登
      記設定時間為97年8月19日，核與前揭被告二人金錢交付
      之時間相近，故亦足推論系爭抵押權之設定，仍係擔保被
      告二人間之前開消費借貸債權無誤。此外，原告就系爭抵
      押權所擔保之消費借貸債權，係被告二人通謀而為虛偽意
      思表示乙節，始終未能舉證證明，原告就此所為主張，純
      為推測之詞，自非可採。
    3.另原告聲請本院調查被告乙○○之資金去向，及被告丙○○提供匯款資金來源乙節，惟查被告丙○○既已提出其匯
      款予被告乙○○之匯款單及存摺在卷，已如前述，應足認
      定被告丙○○確有依約交付該借款予被告乙○○。至被告
      乙○○之資金去向，及被告丙○○資金來源為何，尚與本
      件無涉，應無調查之必要，故原告此部分聲請，礙難准許
      ，附此敘明。
    4.本件被告二人間就系爭抵押權所擔保之消費借貸債權即18
      0萬元，既認確係存在，則原告另依抵押權從屬性原則，
      請求塗銷被告二人間為擔保該債權所設定之系爭抵押權，
      亦屬無據。
    5.綜上，原告請求確認被告二人間就被告乙○○所有如附表
      所示不動產，於97年8月19日向臺中市中山地政事務所登
      記，收件年期字號97年普字第234610號，權利價值180萬
      元之抵押債權不存在，並塗銷前項抵押權登記，均無理由
      ，應予駁回。
（二）備位之訴部分：
    1.按債務人所為之無償行為，有害及債權者，債權人得聲請
      法院撤銷之。債務人所為之有償行為，於行為時明知有損
      害於債權人之權利者，以受益人於受益時亦知其情事者為
      限，債權人得聲請法院撤銷之。債務人之行為非以財產為
      標的，或僅有害於以給付特定物為標的之債權者，不適用
      前二項之規定。債權人依第一項或第二項之規定聲請法院
      撤銷時，得並聲請命受益人或轉得人回復原狀。但轉得人
      於轉得時不知有撤銷原因者，不在此限。民法第244條定
      有明文。本件被告二人間就系爭抵押權所擔保之消費借貸
      債權確係存在，既如前述，則被告二人間就系爭抵押權之
      設定行為，自非屬無對價關係，應非無償行為。原告自無
      民法第244條第1項所定之撤銷訴權，其主張撤銷系爭抵押
      權之設定登記，自屬無據。
    2.又被告二人間設定系爭抵押權所擔保之消費借貸債權額為
      180萬元，均核與被告二人間所成立並交付之消費借貸金
      額相符，自無害及其他債權人可言，亦與依民法第244條
      第2項規定不合。
    3.從而，原告依民法第244條規定，訴請被告二人間就被告
      乙○○所有如附表所示不動產，於97年8月19日向臺中市
      中山地政事務所登記，收件年期字號97年普字第234610號
      ，權利價值180萬元之抵押權設定登記行為應予撤銷，並
      塗銷系爭抵押權登記，亦無理由，應予駁回。
六、本件事證已臻明確，兩造其餘攻擊防禦方法及舉證，經審酌
    後核與判決結果無影響，爰不逐一論述，附此敘明。
七、訴訟費用負擔之依據：民事訴訟法第78條。
中    華    民    國    98    年    10    月    30    日
                  民事第四庭    法  官  楊國精
正本係照原本作成。
如對本判決上訴，須於判決送達後20日內向本院提出上訴狀。
中    華    民    國    98    年    10    月    30    日
                                書記官
附表：
┌──┬────────────────┬──┬────┬──────┐
│編  │土        地        坐      落  │地目│面積    │權利範圍    │
│號  ├───┬────┬───┬───┤    ├────┤            │
│    │縣市  │鄉鎮市區○段    │地號  │    │平方公尺│            │
├──┼───┼────┼───┼───┼──┼────┼──────┤
│1   │台中市│東區    │旱新  │774-22│建  │9.36    │29分之1     │
├──┼───┼────┼───┼───┼──┼────┼──────┤
│2   │台中市│東區    │旱新  │774-42│建  │60.33   │全部        │
├──┼───┼────┼───┼───┼──┼────┼──────┤
│3   │台中市│東區    │旱新  │774-47│建  │118.16  │29分之1     │
├──┼───┼────┼───┼───┼──┼────┼──────┤
│4   │台中市│東區    │旱新  │774-48│建  │132.58  │29分之1     │
└──┴───┴────┴───┴───┴──┴────┴──────┘
┌─┬──┬────┬────┬─────┬──────┬──────┬──┐
│編│建號│基地坐落│建物門牌│主要用途及│建物面積    │附屬建物用途│權範│
│  │    │        │        │主要建材  │（平方公尺）│（平方公尺）│利圍│
│  │    │        │        │          ├──────┤            │    │
│號│    │        │        │          │總面積      │            │    │
│  │    │        │        │          │（平方公尺）│            │    │
├─┼──┼────┼────┼─────┼──┬───┼──┬───┼──┤
│1 │台中│台中市東│台中市東│住宅，停車│一層│30.14 │陽台│30.62 │全部│
│  │市○○區○○段│英三街1 │空間，梯間├──┼───┼──┼───┤    │
│  │區旱│774-42地│巷6號   │。        │二層│30.14 │雨遮│5.42  │    │
│  │新段│號      │        │鋼筋混凝土├──┼───┼──┴───┤    │
│  │1397│        │        │造。      │三層│30.14 │            │    │
│  │建號│        │        │          ├──┼───┤            │    │
│  │    │        │        │          │四層│26.79 │            │    │
│  │    │        │        │          ├──┼───┤            │    │
│  │    │        │        │          │屋頂│18.39 │            │    │
│  │    │        │        │          ├──┴───┤            │    │
│  │    │        │        │          │135.60      │            │    │
└─┴──┴────┴────┴─────┴──────┴──────┴──┘


司法院資訊處製作；財團法人民間司法改革基金會備份。
